【裁判字號】    95,台上,4780
【裁判日期】    950831
【裁判案由】    違反著作權法
【裁判全文】
最高法院刑事判決            九十五年度台上字第四七八０號
    上  訴  人  甲○○
                        之1
    選任辯護人  陳仁豪律師
上列上訴人因違反著作權法案件，不服台灣高等法院高雄分院中
華民國九十五年四月二十八日第二審判決（九十五年度上訴字第
四七二號，起訴案號：台灣高雄地方法院檢察署九十四年度偵字
第一五三三三號），提起上訴，本院判決如下：
    主  文
原判決撤銷，發回台灣高等法院高雄分院。
    理  由
本件原判決認定上訴人甲○○係漫遊生活館有限公司負責人，亦
擔任旗下如原判決附表所示三家網咖店之實際負責人，明知「魔
獸爭霸3」、「魔獸爭霸3之寒冰霸權」係美商Blizzard Enterta
inment公司享有著作財產權之電腦程式著作（下稱上開電腦程式
著作），非經該公司同意或授權，不得意圖出租而擅自重製，及
不得公開出租，詎上訴人竟基於意圖出租而擅自以重製及公開出
租之方法侵害他人之著作財產權為常業之犯意，先與不知情之郭
和連同往高雄市○○路○○街，購買上開電腦程式著作合計三十
餘套，嗣於民國九十三年四、五月間某日，委由不知情之楊宗昇
在如原判決附表編號(1)、(2)所示店內，將上開電腦程式軟體重製
於各該店之電腦伺服器主機各一部內，並提供如原判決附表編號
(1)、(2)之電腦公開出租供客人打玩；另又自行在如原判決附表(3)
所示店內，依所使用之「迅猛網咖處理系統」之程式設計，將上
開電腦程式著作重製於該店內之個人電腦主機硬碟內共計一百四
十部並公開出租。上訴人再分別使用上開網咖店內所裝設之「魔
法家族網咖系統」及「迅猛網咖處理系統」，以每小時新台幣（
下同）十元，或優惠時段每四小時十元、或消費者如消費飲料或
餐點即可免費上網三小時之營業方式，在店內公開出租上開重製
之電腦程式著作予不特定之顧客把玩，而恃此維生，並以之為常
業。嗣於九十四年五月二十七日，有顧客林柏宏在如原判決附表
編號(1)所示之店，楊涵、李秉剛在如原判決附表編號(2)所示之店
，薛龍雨、王清弘、羅雁聲在如原判決附表(3)所示之店玩「魔獸
爭霸3 」之遊戲時，為警持台灣高雄地方法院所核發之搜索票先
後前往上址查獲，並扣得如原判決附表所示之伺服器主機、電腦
等物品，而循線查悉上情等情。因而撤銷第一審判決，改判論處
上訴人以犯意圖出租而擅自以重製及公開出租之方法侵害他人之
著作財產權為常業罪刑，固非無見。
惟查：(一)、有罪判決書之事實一欄，為判斷其適用法令當否之準
據，法院應將依職權認定與論罪科刑有關之事實，翔實記載，然
後於理由內逐一說明其憑以認定之證據，並使事實認定與理由說
明，互相適合，方為合法。倘事實認定與理由說明，不相一致，
或事實與理由欄內之記載，前後齟齬，按諸刑事訴訟法第三百七
十九條第十四款後段規定，均屬判決理由矛盾之當然違背法令。
原判決於事實欄記載：上訴人委由不知情之楊宗昇在如原判決附
表編號(1)、(2)所示店內，將上開電腦程式軟體重製於各該店之電
腦伺服器主機各一部內，並提供如原決附表編號(1)、(2)之電腦公
開出租供客人打玩，．．．．．嗣於九十四年五月二十七日，有
顧客林柏宏在如原判決附表編號(1)所示之店，楊涵、李秉剛在如
原判決附表編號(2)所示之店玩「魔獸爭霸3 」之遊戲時，為警持
台灣高雄地方法院所核發之搜索票先後前往上址查獲；於理由欄
一、(七)說明：上訴人先後意圖出租而重製上開電腦程式於其所經
營，如原判決附表編號(1)、(2)所示之電腦伺服器主機，並提供全
部電腦供客人打玩，又參以證人楊宗昇於第一審審理中證稱：「
漫遊網－大昌店」（即如原判決附表編號(1)所示之店）、「漫遊
網－岡山壽華店」（即如原判決附表編號(2)所示之店）係採用其
公司設計之「魔法家族」系統，供消費者點選之遊戲儲存於各店
內伺服器主機，單機內並不需要儲存電腦遊戲，操作係由顧客端
點選遊戲項目後，再由伺服器主機下載所點選之遊戲供顧客把玩
，而遊戲一旦點選下載之單機硬碟後，視硬碟容量之大小，有可
能儲存在硬碟，也有可能刪除掉等情．．．．．上訴人須視如原
判決附表編號(1)、(2)店內電腦主機硬碟內，是否仍有儲存前開電
腦程式著作之電磁紀錄，倘遇有電腦主機並未儲存前開電腦程式
著作時，則須再行自伺服器主機下載重製於各該電腦主機硬碟內
，以供消費者把玩。．．．．．又查獲當時有客人林柏宏在大昌
店（即如原判決附表編號(1)所示之店），楊涵、李秉剛在岡山壽
華店（即如原判決附表編號(2)所示之店），玩「魔獸爭霸3 」之
遊戲，並經林柏宏、楊涵、李秉剛於警詢中供述屬實（原判決第
八頁第十四行至第九頁第十三行）；於理由欄四說明：扣案如原
判決附表編號(1)所示之伺服器主機及電腦共一百三十部、如原判
決附表編號(2)所示之伺服器主機及電腦共一百十六部，俱為上訴
人所有、且係供以意圖出租而擅自以重製及公開出租之方法侵害
他人之著作財產權為常業罪所用之物，應依著作權法第九十八條
前段規定沒收之（原判決第十一頁第十七至二十二行）等情，是
否認定說明：上訴人將上開電腦程式軟體重製於如原判決附表編
號(1)、(2)所示店內之電腦伺服器主機內，而於顧客由客戶端點選
該遊戲項目後，視顧客端電腦硬碟內原下載之上開電腦程式軟體
是否業經刪除，再決定是否另由伺服器主機下載顧客所點選之遊
戲供顧客把玩，即是否認定說明上訴人已經由如原判決附表編號
(1)、(2)所示店內之電腦伺服器主機，將上開電腦程式軟體下載重
製於如原判決附表編號(1)、(2)所示店內之顧客端電腦硬碟內供顧
客把玩？乃原判決於理由欄就檢察官另指：上訴人另有意圖出租
而重製上開電腦程式著作，於如原判決附表編號(1)、(2)所示伺服
器主機以外之其他二百四十四部電腦主機內，亦灌入上開軟體部
分，說明不能證明上訴人有此部分之犯行，而因此部分與前揭論
罪科刑部分，具有實質上一罪之關係，爰不另為無罪之諭知等情
，復以：訊據上訴人否認此部分犯行，辯稱：該二百四十四部電
腦未灌入重製軟體等語；證人楊宗昇於第一審證稱：如原判決附
表編號(1)、(2)店內係採用「魔法家族」系統，供消費者點選之遊
戲係儲存於伺服器內，單機內並不需要儲存電腦遊戲，係由顧客
端點選遊戲後，再由伺服器下載所點選之遊戲供顧客把玩等情。
此外亦查無積極證據足認該二家網咖店內除伺服器主機外，其他
之二百四十四台電腦主機亦有重製上開電腦程式著作之事實，尚
難僅以告訴人代理人陳文銓泛稱：如原判決附表編號(1)、(2)店內
全部電腦均有重製云云，即遽為上訴人不利之認定（原判決理由
欄三），為其主要論據。是否另又論述上訴人將上開電腦程式軟
體重製於如原判決附表編號(1)、(2)所示店內之電腦伺服器主機內
，然並未由各該伺服器主機下載重製至顧客端之電腦主機供顧客
把玩？其事實欄之認定記載及理由之論述說明，前後不盡一致，
尚有未合。(二)、依法應於審判期日調查之證據雖已調查，而其內
容未明瞭者，即與未經調查無異，如遽行判決，仍屬應於審判期
日調查之證據而未予調查，尚不得遽對被告為有利或不利之認定
。又修正前著作權法第九十八條前段規定：「犯第九十一條至第
九十六條之一之罪，供犯罪所用或因犯罪所得之物，得沒收之。
」此固為刑法之特別規定。然上開規定既無如同條文後段有「但
犯第九十一條第三項及第九十一條之一第三項之罪者，其得沒收
之物，不以屬於犯人者為限。」之規定，則應回歸適用刑法總則
第三十八條第一項第二款、第三項之規定，即修正前著作權法第
九十八條前段所謂「供犯罪所用或因犯罪所得之物」，以屬於犯
人（業經修正為犯罪行為人）者為限，始應予沒收，庶符沒收制
度之基本原則。原判決於主文欄第三項諭知：扣案如原判決附表
編號(1)所示之伺服器主機及電腦共一百三十部、如原判決附表編
號(2)所示之伺服器主機及電腦共一百十六部、如原判決附表編號
(3)（原判決誤載為）所示電腦主機共一百四十部（以上電腦均
含螢幕、鍵盤、滑鼠），均沒收；於理由欄說明：扣案之前揭物
品，俱為上訴人所有、且係供以意圖出租而擅自以重製及公開出
租之方法侵害他人之著作財產權為常業罪所用之物，應依著作權
法第九十八條前段規定沒收之（原判決第十一頁第十七至二十二
行）等情。然其於事實欄記載：上訴人係漫遊生活館有限公司負
責人，亦擔任旗下如原判決附表所示三家網咖店之實際負責人，
而為如原判決事實欄所載之前揭犯行，．．．．．嗣於九十四年
五月二十七日，有顧客林柏宏在如原判決附表編號(1)所示之店，
楊涵、李秉剛在如原判決附表編號(2)所示之店，薛龍雨、王清弘
、羅雁聲在如原判決附表編號(3)所示之店玩「魔獸爭霸3」之遊
戲時，為警持台灣高雄地方法院所核發之搜索票先後前往上址查
獲，並扣得如原判決附表所示之伺服器主機、電腦等物品等情，
其就於主文欄第三項諭知沒收之上開物品，究屬漫游生活館有限
公司所有，抑屬上訴人所有，所為之認定記載並非明確，已不足
為適用法律之依據。又公司為法人，公司負責人為自然人，二者
在法律上並非同一人格主體，財產權各自獨立。而上情與本件事
實如何及如何為法律之適用攸關，自應詳予調查釐清論述說明。
乃原審就上情未詳予調查釐清，逕認於主文欄第三項諭知沒收之
上開物品，俱屬上訴人所有，而未說明其所依憑之證據及理由為
何，其查證未盡且理由欠備，遽行判決，尚嫌速斷，其審理猶有
未盡。上訴意旨指摘原判決不當，尚非全無理由。按第三審法院
應以第二審判決所確認之事實為判決基礎，刑事訴訟法第三百九
十四條第一項前段定有明文。原判決上述之違背法令，影響於事
實之確定，本院無可據以為裁判，應將原判決撤銷，發回原審法
院更為審判。
據上論結，應依刑事訴訟法第三百九十七條、第四百零一條，判
決如主文。
中    華    民    國  九十五  年    八    月  三十一  日
                      最高法院刑事第一庭
                          審判長法官  董  明  霈
                                法官  林  茂  雄
                                法官  張  祺  祥
                                法官  呂  永  福
                                法官  陳  世  淙
      本件正本證明與原本無異
                                      書  記  官
中    華    民    國  九十五  年    九    月    七    日
                                                      J


司法院資訊處製作；財團法人民間司法改革基金會備份。
